臺灣高等法院臺南分院民事判決
109年度勞上易字第1號
上  訴  人  黃碧蓮  
訴訟代理人  林祈福律師(法扶律師)
被上訴人    程曾金丹即泰宇企業社



訴訟代理人  裘佩恩律師
            蘇泓達律師
            莊佳蓉律師
上列當事人間請求給付退休金等事件，上訴人對於中華民國108
年11月13日臺灣臺南地方法院第一審判決（108年度勞訴字第27
號）提起上訴，本院於109年11月24日言詞辯論終結，判決如下
：
 主      文
上訴駁回。
第二審訴訟費用由上訴人負擔。
 事實及理由
一、上訴人主張：伊自民國92年4月15日起受僱於被上訴人，擔
    任作業員，將同事裁剪完成之布疋以縫紉機製作衣服、褲子
    ，工作時間為上午8時至下午5時，大門有監視器管制出入，
    請假須被上訴人核准，受被上訴人指揮監督，採按件計酬方
    式領取報酬，縫紉工作須親自為之，不得使用代理人，且伊
    未同時對公眾提供勞務，對被上訴人而言，具組織上、經濟
    上從屬性。被上訴人未為伊投保勞健保，於107年12月底非
    法未經預告片面解僱伊，離職時伊平均月工資為新臺幣（下
    同）23,000元。伊於108年1月29日於臺南市歸仁區公所勞資
    爭議調解時，已向被上訴人提出退休申請，並請求給付退休
    金。伊另以起訴狀繕本之送達，通知被上訴人自請退休，伊
    工作年資自92年4月15日起算至107年12月31日止（扣除107
    年7月至9月之年資），共計15年4月又15日，依勞工退休金
    條例第11條第2項，勞動基準法（下稱勞基法）第53條第1款
    、第55條第1、2項規定，請求被上訴人給付退休金701,500
    元。又被上訴人未為伊投保勞工保險，致伊受有老年給付之
    損失，爰依勞工保險條例（下稱勞保條例）第58條第1項、
    第59條第1項、第72條規定，請求被上訴人給付362,250元。
    原審為伊敗訴之判決，尚有未洽。上訴聲明：（一）原判決
    駁回伊後開第二項之訴部分廢棄。（二）被上訴人應給付伊
    1,063,750元及自起訴狀繕本送達翌日起至清償日止，按週
    年利率百分之五計算利息（上訴人逾上開請求部分，於訴訟
    中業已減縮，不在本院審理範圍）。
二、被上訴人則以：伊將裁切好之布料，交給上訴人製作布料縫
    紉加工，論件計酬，伊並未指示上訴人如何製作，未限定製
    作地點、完工期限，上訴人無需打卡、請假。上訴人於104
    年3月因照顧婆婆而少接伊訂單，於104年3、4月承攬其他企
    業之兒童衣物製作業務，而收入減少，於107年8月至107年1
    0月因照顧配偶而完全未承接伊業務。兩造間無人格上、經
    濟上、組織上之從屬性，亦無勞動契約之繼續性，且經臺南
    市政府勞動局查無不法，兩造間為承攬關係，並無勞動契約
    或僱傭關係等語，資為抗辯。答辯聲明：上訴駁回。
三、不爭執事項：
  ㈠上訴人曾在被上訴人設立之工廠內從事病人服縫紉之行為。
    上訴人至被上訴人工廠為上開行為不需打卡，就縫紉病人服
    等衣物採按件計酬方式領取報酬，被上訴人公司未為上訴人
    投保勞健保。
  ㈡上訴人於107年8月至同年10月因照顧配偶，未至被上訴人設
    立之工廠為上開縫紉衣服之行為。
四、上訴人主張其與被上訴人間為僱傭關係，被上訴人未為其投
    保勞保，其自請退休，請求被上訴人給付退休金701,500元
    及未為其投保勞保所受362,250元之損失，惟為被上訴人所
    否認，並以上情置辯。是兩造間是否成立僱傭關係？上訴人
    請求被上訴人給付前揭金額，有無理由？厥為本件應審究之
    爭點。爰分述如下：
(一)上訴人無法證明其與被上訴人間為僱傭關係：
１、按稱僱傭者，謂當事人約定，一方於一定或不定之期限內為
    他方服勞務，他方給付報酬之契約；稱承攬者，謂當事人約
    定，一方為他方完成一定之工作，他方俟工作完成，給付報
    酬之契約，民法第482條、第490條第1項分別定有明文。僱
    傭與承攬固同屬供給勞務之契約，惟前者以供給勞務本身為
    目的，除供給勞務外，別無其他目的，提供勞務者受雇主之
    指揮監督，具有從屬性；後者則以一定工作之完成為目的，
    供給勞務僅為手段，定作人對於承攬人所提供之勞務並無指
    揮監督之權，自無從屬性。次從勞基法第2條第1款、第2款
    、第6款及同法施行細則第7條觀之，勞工與雇主間具從屬性
    ，乃勞動契約之特色。而所謂從屬性，應具有：（1）人格
    從屬性，即受僱人在雇主企業組織內，服從雇主權威，並有
    接受懲戒或制裁之義務。（2）親自履行，不得使用代理人
    。（3）經濟上從屬性，即受僱人並不是為自己之營業勞動
    而是從屬於他人，為該他人之目的而勞動。（4）納入雇方
    生產組織體系，並與同僚間居於分工合作狀態。
２、上訴人雖主張其在被上訴人工廠從事衣褲縫紉之行為，係基
    於勞動契約云云，並提出旅遊活動、工作地點、禮品之照片
    、存摺交易明細、和解書、估價單、台南市政府勞資爭議調
    解紀錄等件為證（原審勞訴字卷第45至57頁，新勞調字卷第
    19頁）。惟查，上訴人提出之旅遊活動照片，依證人林梅雀
    證稱：其實不算員工旅遊，像是登山會或地方上的老人會，
    如果有辦旅遊，就會找我們一起去。要去的都可以去，但是
    都要自費，代工人員沒有補助，其他人有無補助我不知道。
    上訴人提出之旅遊照片，這是老人會辦的旅遊活動等語（原
    審勞訴字卷第192頁）；證人甲○○○則證稱：上訴人提出之旅
    遊照片，這是大家約出去玩的等語（原審勞訴字卷第331頁
    ）。足見上訴人所提出有關旅遊活動之照片，並非被上訴人
    為其雇用之勞工所舉辦之員工旅遊活動；而上訴人主張工作
    地點及禮品之照片，僅得證明上訴人在被上訴人工廠從事勞
    務活動，及被上訴人曾於節慶日餽贈上訴人禮品，尚無從證
    明兩造間勞務關係性質為何。上訴人雖另主張被上訴人匯款
    予上訴人之存摺，其中有二筆之摘要係「薪資」，兩造間為
    僱傭關係云云，惟縱存摺交易明細之摘要欄曾出現「薪資」
    之字樣，亦僅係匯款時所填載之資料，尚難以摘要欄之記載
    ，逕為認定兩造間應為僱傭關係。上訴人另提出之臺南市政
    府勞資爭議調解紀錄，被上訴人自始即抗辯兩造間並無僱傭
    關係存在，亦難為有利於上訴人之認定；而和解書、估價單
    係兩造針對上訴人駕車毀損被上訴人公司圍牆所為之和解，
    與兩造間有無勞動契約無關。
３、上訴人另聲請傳訊證人黃佑任、陳季臻為證。黃佑任雖證稱
    ：於92年間曾介紹上訴人到被上訴人公司從事正職工作，因
    為是介紹他到公司去上班，所以認為是正職工作，但是實際
    上工作內容並不清楚，只知道是縫紉衣服等語（原審勞訴字
    卷第178頁）。足見證人黃佑任就兩造間勞務供給關係實質
    內容並不知悉，其證述尚難為有利於上訴人之認定；而陳季
    臻證稱：伊於102年間在被上訴人公司一樓從事打版工作，
    伊與同在一樓工作者陳柏豪，上班時都要簽到，上訴人在二
    樓工作者，不用簽到，直接上二樓。上訴人按件計酬，所以
    要填寫估價單，除按日計薪外，沒有全勤、績效及業績獎金
    、伙食、點心費交通費等，僅於中秋節偶爾有禮盒、過年小
    紅包，亦無投保勞保等語（原審勞訴字卷第198至204頁），
    依證人陳季臻此等證述，亦難為有利於上訴人之認定。
４、另查，證人林梅雀證稱：在被上訴人公司工作將近20年，工
    作內容是衣、褲整件針車，車邊完成後，再交給包裝部的人
    ，縫紉衣褲，工作可以個人獨立完成，不需要與其他員工分
    工合作，工作地點不限制在公司，因為我是做代工的，可以
    帶回家做。上下班都不要打考勤卡或簽到，因為是代工人員
    。工作無須接受被上訴人公司主管之指揮監督，亦無獎懲。
    採按件計酬，一個月給一次現金，除三節禮金外，並無全勤
    獎金、伙食、點心費、交通費績效或業績獎金、年終獎金，
    也沒有投保勞保。在二樓工作者，都是屬代工，上下班不用
    打卡，上訴人和我一樣都在二樓工作。因上訴人之先生生病
    ，所以上訴人有一段時間沒有上班，期間約中斷2、3個月。
    我們白天通常上班時間，可以去唱卡拉OK、打麻將、逛菜市
    場或逛街，或出去玩。上訴人自己說每個禮拜五都會打牌、
    有時候10點多、11點多就會去洗頭。可以接別家公司的訂單
    或到別處做工作，因為我們是自由的。如果有事情，都可以
    帶回家做，上訴人也會帶回家做等語（原審勞訴字卷第189
    至198頁）。證人甲○○○證稱：工作未接受被上訴人公司主管
    之指揮監督及獎懲，做不完可以拿回家做，無論拿回家做，
    或在二樓做，報酬都是一樣的。在二樓工作者上下班不用打
    出勤卡，一樓工作者要打出勤卡。上訴人係在二樓工作，有
    事情出門就自己出門了，毋庸告知、請假，也不會處罰、扣
    薪，是自由的。工資是看代工的件數，是論件計酬，依估價
    單數量計算，請假不會扣錢。無全勤獎金、伙食、點心費、
    交通、三節禮金、績效或業績獎金、年終獎金，僅有送些禮
    品而已，亦未投保勞保。只是借場所而已，我們要分擔二樓
    冷氣費用，由被上訴人分擔電費的3分之1、3分之2由我們二
    樓的人去分攤等語（原審勞訴字卷第328至338頁、本院卷第
    193至196頁）。證人林梅雀、甲○○○與上訴人同在被上訴人
    工廠，從事縫紉衣褲逾20年，3人提出領取報酬記錄資料即
    估價單，記載內容均大致相符，此有上訴人及證人林梅雀、
    甲○○○提出之估價單在卷可參（原審勞訴字卷第253至283頁
    、第355至438頁、第145頁之證物袋），證人林梅雀、甲○○○
    就其20餘年親身見聞之工作內容為證述，難認有何偏頗兩造
    之情，所為證言應堪採信。故依證人林梅雀、甲○○○所述，
    上訴人之工作不受被上訴人主管之指揮監督或獎懲，上下班
    無庸打卡，於工作時間內得基於個人需求自行離開被上訴人
    工廠處理私事，無須經被上訴人同意或辦理請假手續，不受
    被上訴人考核或懲處，亦不限制上訴人得另行在外兼職或為
    他人工作，足證上訴人提供勞務，具極高之自主性，無需服
    從被上訴人之權威，自難認兩造間於勞務之提供具有人格上
    之從屬性。又上訴人所從事之縫紉衣褲行為，雖為製作衣物
    流程之一，但此部分之工作可由上訴人獨立完成，單獨計價
    ，無需與其他工作者分工合作，且上訴人均得自行決定到班
    與否及工作量，上訴人所為縫紉衣褲工作，極易為他人取代
    ，並未納入被上訴人生產組織體系，亦非與被上訴人其他員
    工為分工合作之組織型態。又上訴人之報酬係依實際完成數
    量按件計酬，其勞務給付顯係為自己事業之經營並自行負擔
    業務之風險，應屬為自己之經濟目的而勞動，難認其與被上
    訴人間具有勞動契約之經濟上從屬性。
５、綜上，兩造間之勞務供給關係，未具人格、經濟及組織上之
    從屬性，核與勞基法所定之勞動關係之定義不符，難認兩造
    間之關係屬勞動契約，則上訴人主張兩造間成立僱傭關係，
    為勞基法之勞動契約或勞動契約兼承攬契約云云，均非可採
    。
(二)上訴人請求被上訴人給付其退休金701,500元及未為其投保
    勞保所受362,250元之損失，並無理由：　　
　　兩造間既無勞動契約存在，即無從適用勞基法等相關規定，
    上訴人依勞工退休金條例第11條第2項，勞基法第53條第1款
    、第55條第1、2項之規定，請求被上訴人給付其退休金701,
    500元；及依勞保條例第58條第1項、第59條第1項、第72條
    規定，請求被上訴人賠償其362,250元之損失，均屬無據。
五、綜上所述，上訴人依勞動契約之法律關係，請求被上訴人應
    給付1,063,750元及自起訴狀繕本送達翌日起至清償日止，
    按週年利率百分之五計算利息，並無理由，應予駁回。原審
    為上訴人敗訴之判決，並無不合。上訴論旨指摘原判決為不
    當，求予廢棄改判，為無理由，應駁回其上訴。
六、本件為判決基礎之事證已臻明確，兩造其餘攻擊或防禦方法
    及所用之證據，均不足以影響本判決之結果，爰不逐一論列
    ，附此敘明。
七、據上論結，本件上訴為無理由，依民事訴訟法第449條第1項
    、第78條，判決如主文。
中　　華　　民　　國　　109 　年　　12　　月　　15　　日
                  勞動法庭      審判長法  官  翁金緞

                                      法  官  藍雅清

                                      法  官  黃義成
上為正本係照原本作成。
不得上訴。
中　　華　　民　　國　　109 　年　　12　　月　　15　　日

　　                               書記官   翁倩玉